臺灣高雄地方法院民事判決　　　　　　　 95年度訴字第371號
原　　　告　丙○○
　　　　　　丁○○
　　　　　　戊○○
　　　　　　甲○○
上　四　人
訴訟代理人　王炯棻律師
　　　　　　王錦堂律師
　　　　　　黃永隆律師
被　　　告　己○○
訴訟代理人　李偉如律師
當事人間土地移轉登記事件，本院於民國96年1 月19日言詞辯論
終結，判決如下：
    主  文
原告之訴駁回。
訴訟費用由原告負擔。
    理  由
一、原告主張：如附表所示土地（下稱系爭土地），原為原告丁○○、戊○○、甲○○之祖父、原告丙○○之公公即訴外人
    莊允池所有，嗣莊允池於民國73年2 月24日死後，系爭土地
    本應由丁○○、戊○○、甲○○之父、丙○○之夫即訴外人
    莊麗華、被告之公公莊令泄及訴外人莊令殽、莊素月、莊愛
    印、莊張、乙○○（下稱其他女性繼承人）等7 人共同繼承
    。惟系爭土地辦理繼承登記時，竟登記為莊令泄所有。嗣莊
    令泄於82年10月11日死後，系爭土地經莊令泄之繼承人依遺
    產協議分割登記為被告之夫莊永信所有，又莊永信於93年9
    月1 日死亡，系爭土地即由被告繼承取得所有權等情。爰依
    借名登記契約、繼承法律關係。聲明：（一）被告應將系爭
    土地應有部分2 分之1 移轉登記為原告公同共有。
二、被告則以：系爭土地於36年間即已登記在莊令泄名下，自始
    未見登記於莊允池名下，原告所述莊令泄係在莊允池過世後
    始辦理系爭土地之繼承登記，並主張莊允池與莊令泄間存有
    借名登記契約，實屬臆測之詞。又原告主張依澎湖當地之習
    慣，繼承之土地均委由其中一位繼承人辦理繼承登記，於法
    無據。再本件縱有借名登記之法律關係存在於莊允池、莊令
    泄之間，惟系爭借名契約亦早於73年2 月24日莊允池去世時
    即已消滅，而按消滅後之法律關係應由全體繼承人繼承，即
    應由莊令泄以外之全體繼承人向莊令泄請求將系爭土地移轉
    登記回復為全體公同共有，而莊允池之繼承人除莊令泄外，
    至少尚有莊令殽、莊素、莊愛印、莊張、乙○○及原告等人
    ，而前開繼承人並無拋棄繼承情事。此外，亦不存在借名契
    約消滅後之權利義務關係分割由原告之父莊麗華或原告行使
    之協議，今僅原告提起本件訴訟，顯不合前開法律上之程式
    ，依民事訴訟法第249 條第1 項第6 款規定應予駁回等語，
    資為抗辯，並聲明：駁回原告之訴。
三、按原告之訴，依其所訴之事實，在法律上顯無理由者，法院
    得不經言詞辯論，逕以判決駁回之。民事訴訟法第249 條第
    2 項定有明文。又民事訴訟法第249 條第2 項所謂原告之訴
    ，依其所訴之事實，在法律上顯無理由者，係指依原告於訴
    狀內記載之事實觀之，在法律上顯然不能獲得勝訴之判決者
    而言；次按民法第1151條規定，繼承人有數人時，在分割遺
    產前，各繼承人對於遺產全部為公同共有，而公同共有人就
    公同共有權利為訴訟者，乃屬固有之必要共同訴訟，應由公
    同共有人全體共同起訴或共同被訴，否則於當事人之適格即
    有欠缺；再按當事人適格，係法院應依職權調查之事項，不
    待當事人主張不適格時始應調查。當事人不適格，為欠缺訴
    訟上權利保護要件，法院應以判決駁回原告之訴。
四、原告主張系爭土地，本為原告丁○○、戊○○、甲○○之祖
    父、丙○○之公公即訴外人莊允池所有，詎莊允池死後，系
    爭土地本應由丁○○、戊○○、甲○○之父、丙○○之夫即
    訴外人莊麗華與被告之公公莊令泄及莊令殽、莊素月、莊愛
    印、莊張、乙○○等其他女性繼承人共同繼承。惟系爭土地
    辦理繼承登記時，竟登記為莊令泄所有。嗣莊令泄死後，系
    爭土地經莊令泄之繼承人以遺產協議分割由被告之夫莊永信
    登記為所有人，又莊永信於93年9 月1 日死亡，系爭土地即
    由被告取得所有權，並依繼承關係登記於其名下。然系爭土
    地原應由莊令泄及莊麗華共同繼承，僅係因土地登記時莊麗
    華年幼，始「借名登記」在莊令泄名下。莊令泄既已於88年
    10 月11 日死亡，其與原告之被繼承人莊麗華之借名契約關
    係即屬消滅，爰依繼承法律關係、借名契約關係，訴請被告
    被告應將系爭土地應有部分2 分之1 移轉登記為原告公同共
    有等情，固據其提出土地登記謄本6 份、莊允池繼承系統表
    暨臺灣省澎湖縣戶籍登記簿（見本院卷第9-23頁）等為證。
    惟查，原告之祖父莊允池於73年2 月24日死亡，有臺灣省澎
    湖縣戶籍登記簿（見本院卷第17頁）可參，且原告訴訟代理
    人亦於本院陳明︰莊允池死亡後，除莊令泄以外，與他同順
    位之繼承人並無人拋棄繼承（見本院卷第62頁）等語，復經
    本院依職權函文澎湖地方法院查明屬實，有該院95年4 月3
    日澎院能民孝字第2177號函文（見本院卷第92頁）在卷可佐
    ，再參酌原告提出莊允池之全戶戶籍資料核閱觀之，莊允池
    之繼承人除莊令泄外，尚有莊令殽、莊素月、莊愛印、莊張
    、乙○○及原告等人（不含前開繼承人之代位繼承人），而
    前開繼承人暨無拋棄繼承情事，顯見莊允池死亡後，其合法
    繼承人除兩造外，尚包括上開其他女性繼承人（或其等代位
    繼承人）。從而，揆諸首揭說明，原告依繼承之法律關係，
    訴請被告移轉系爭土地所有權，自係基於公同共有關係而來
    ，而公同共有人就公同共有權利為訴訟者，乃屬固有之必要
    共同訴訟，應由公同共有人全體共同起訴或共同被訴，否則
    於當事人之適格即有欠缺，本件原告起訴時，並未與其他女
    性繼承人共同起訴，自欠缺原告之當事人適格。
五、再查，本院闡明「既然主張是莊允池所購買，且莊允池被繼
    承人均無拋棄繼承，依法自應由全體繼承人繼承，但原告獨
    自起訴主張應共同共有系爭土地二分之一，未與其他繼承人
    起訴，有何意見？」時，原告訴訟代理人雖稱：「這是依照
    澎湖當地的習慣，應由莊令泄、莊麗華二人繼承」（見本院
    卷第63頁）等語，然按民事，法律所未規定者，依習慣；無
    習慣者，依法理。又公同共有物之處分，及其他之權利行使
    ，應得公同共有人全體之同意。再繼承人有數人時，在分割
    遺產前，各繼承人對於遺產全部為公同共有，民法第1 條、
    第828 條第2 項、第1151條既定有明文，則原告徒以澎湖當
    地的習慣遽認本件其他女性繼承人就系爭土地無繼承權，於
    法即有未合，亦洵屬無據。從而，原告依借名登記契約、繼
    承法律關係，請求被告將系爭土地應有部分2 分之1 移轉登
    記為原告公同共有，即應予駁回。
六、本件其餘之爭點暨兩造所提攻擊防禦及立證方法，與判決結
    果不生影響，尚無論述之必要，附此敘明。
七、據上論結，本件原告之訴為無理由，依民事訴訟法第85條第
    1項前段，判決如主文。
中　　華　　民　　國　　96　　年　　2 　　月　　9 　　日
                  民事第五庭  法    官　陳銘珠
以上正本證明與原本無異。
如對本判決上訴，須於判決送達後20日內向本院提出上訴狀，同
時表明上訴理由（原判決所違背之法令及其具體內容或依訴訟資
料可認為原判決有違背法令之具體事實）；如已於本判決宣示後
送達前提起上訴者，應於判決送達後10日內補具上訴理由（均須
按他造當事人之人數附繕本）。
中　　華　　民　　國　　96　　年　　2 　　月　　9 　　日
                              書 記 官  曾瓊玉
附表
┌──┬─────┬───┬──┬─────┬────┐
│編號│  土地坐落│ 地號 │地目│   面積   │權利範圍│
│    │          │      │    │ （ ㎡ ） │        │
├──┼─────┼───┼──┼─────┼────┤
│ 1  │澎湖縣白沙│   11 │ 旱 │    509   │   1/2  │
│    │鄉○○段  │      │    │          │        │
├──┼─────┼───┼──┼─────┼────┤
│ 2  │同上      │  410 │ 建 │    107   │   1/2  │
├──┼─────┼───┼──┼─────┼────┤
│ 3  │同上      │ 1186 │ 旱 │    398   │   1/2  │
├──┼─────┼───┼──┼─────┼────┤
│ 4  │同上      │ 1281 │ 旱 │    587   │   1/2  │
├──┼─────┼───┼──┼─────┼────┤
│ 5  │同上      │ 1648 │ 旱 │   1309   │   1/2  │
├──┼─────┼───┼──┼─────┼────┤
│ 6  │同上      │ 1650 │ 旱 │    388   │   1/2  │
└──┴─────┴───┴──┴─────┴────┘
